臺灣高等法院刑事判決　　　　　　　　94年度上訴字第2224號
上　訴　人
即　被　告　甲○○
上列上訴人因妨害兵役案件，不服臺灣臺北地方法院94年度訴字
第436號，中華民國94年6月16日第一審判決（起訴案號：臺灣
臺北地方法院檢察署93年度偵字第21732號），提起上訴，本院
判決如下：
    主  文
原判決撤銷。
甲○○意圖避免常備兵現役之徵集，應受徵集，無故逾入營期限
五日，累犯，處有期徒刑參月，如易科罰金，以佰元折算壹日
。
    事  實
一、甲○○前因偽造文書案件，經本院判處有期徒刑6月，於民
    國93年2月26日執行完畢。猶不知警惕，其為59年8月3日出
    生，年逾18歲尚未服役之役齡男子。93年6月7日甲○○前往
    臺北市萬華區○○○路○段120號11樓臺北市萬華區公所（下
    稱萬華區公所），以需扶養照料其罹重病母親陳林素雲為由
    申請改服補充兵，因申請資料不全，經萬華區公所先後於同
    年7月7日及8月4日發函通知補正，仍未補齊資料以供辦理，
    萬華區公所乃於93年9月16日依徵兵規則第5條之規定，將其
    列入陸軍常備兵第A1955梯次徵集，並由甲○○戶籍所在地
    之里長代為通知領件。依93年9月16日北市兵二字第0933175
    2500號臺北市93年第A1955梯次陸軍常備兵徵集令，甲○○
    應於93年10月7日至台中成功嶺後備902旅報到。惟甲○○收
    受徵集令後，於上書寫「因為本人甲○○的母親陳林素雲在
    家無人照顧日常生活起居，請鈞長恩准，93年9月21日」
    等字，將上開徵集令送至萬華區公所申請緩徵，於未經核定
    前，甲○○明知應受徵集，竟意圖避免常備兵現役之徵集，
    於93年10月7日無故未按時向台中成功嶺後備902旅報到入營
    服常備兵役，逾入營期限5日。
二、案經臺北市政府移送臺灣臺北地方法院檢察署檢察官偵查起
    訴。
    理    由
一、訊據上訴人即被告甲○○坦承於93年10月7日未前往臺中成
    功嶺報到服役之事實，惟否認有何妨害兵役之犯行，辯稱：
    因其母親生病，需要照顧，且戶政單位僅給其1個月時間提
    出資料申請服補充兵，時間不足云云。經查：
１、被告已受通知領取93年9月16日北市兵二字第09331752500號
    臺北市93年第A1955梯次陸軍常備兵徵集令，知悉已列入陸
    軍常備兵第A1955梯次徵集，有被告於該徵集令上填載「因
    為本人甲○○的母親陳林素雲在家無人照顧日常生活起居，
    請鈞長恩准，93年9月21日」等字之徵集令附卷可稽（偵卷
    第11頁），被告顯知應於93年10月7日至台中成功嶺後備902
    旅報到，被告未依徵集令指定日期前往報到，有台北市93年
    陸軍第1955梯次常備兵徵集未報到人員名冊在卷可稽（偵卷
    第13頁），並為被告所坦承。
２、被告母親陳林素雲於92年11月1日至同年月24日，因急性心
    肌梗塞、高血壓、糖尿病等疾病入院治療，並需人照顧之事
    實，固有臺北市立聯合醫院94年5月13日北市醫和字第09431
    659300號函檢送之陳林素雲相關病歷影本乙份附卷可稽（原
    審卷第40頁至第53頁），並經被告母親陳林素雲證述在卷，
    惟於93年10月7日被告應報到服役時，被告母親並未有上開
    住院治療情事，有上開陳林素雲之各次出院病歷摘要附卷可
    按，而被告亦稱尚有1位哥哥、4個姊姊（原審卷第36頁背面
    ），亦得相互支應照顧母親，是被告逾入營期限5日，洵無
    正當理由。被告雖曾於93年6月7日至萬華區公所，以家庭因
    素申請補充兵，因申請資料不全，經萬華區公所兵役課課員
    毛燕琳要求於30日內補正資料，然被告並未按時補正，經萬
    華區公所於同年7月7日及8月4日發函補件，被告仍未補齊申
    請資料以供辦理等情，業經被告坦承，並經證人毛燕琳證述
    明確（原審卷第57頁背面、第58頁），復有萬華區公所93年
    7月7日北市萬兵字第09331528200號函、同年8月4日北市萬
    兵字第09331724100號函及雙掛號回執各紙在卷可稽（偵查
    卷第38頁至第40頁）。可知被告明知因家庭因素，可依規定
    申請改服補充兵役，惟自93年6月7日至同年9月16日列入徵
    集，長達3個月期間，足供被告將資料備齊以為申請，期間
    更經萬華區公所先後2次通知其應準備資料及補正之期限，
    被告仍未按時提出資料辦理，被告推諉卸責予戶政單位，並
    無可採。
３、被告雖於徵集令上記載「因為本人甲○○的母親陳林素雲在
    家無人照顧日常生活起居，請鈞長恩准，93年9月21日」，
    申請緩徵（本院94年7月25日準備程序筆錄），惟並未收受
    任何准予緩徵之通知，其竟未按時向臺中成功嶺後備902旅
    報到入營服常備兵役，堪認被告確實有基於避免徵兵之意圖
    ，應受徵集，無故逾入營期限5日。事證明確，被告所辯不
    足採，犯行堪以認定。
二、核被告所為，係犯妨害兵役治罪條例第4條第5款意圖避免常
    備兵現役之徵集，應受徵集，無故逾入營期限5日罪。檢察
    官起訴書已起訴此部分之犯罪事實，惟漏列論罪法條，此部
    分之犯罪事實，既經起訴，本院自應審理。另檢察官認被告
    意圖避免徵兵，無故拒絕收受於93年9月21日送至其台北市
    萬華區○○○道120巷13弄15號住處之93年9月16日北市兵二
    字第09331752500號臺北市93年第A1955梯次陸軍常備兵徵集
    令，因認被告涉犯妨害兵役治罪條例第4條第4款意圖避免常
    備兵現役之徵集，拒絕接受徵集令罪。惟查，被告業已收受
    送達之徵集令，有被告於徵集令上記載「因為本人甲○○的
    母親陳林素雲在家無人照顧日常生活起居，請鈞長恩准，93
    年9月21日」等字可稽，又徵諸上述陳述，係於被告收受徵
    集令後所寫，內容復無拒絕接受徵集令之意思表達，，據被
    告稱於徵集令上之文字記載，係欲申請緩徵（本院94年7 月
    25日準備程序筆錄），另查被告係國中畢業之教育程度，有
    被告之個人資料在卷可按（偵卷第12頁），其於收受常備兵
    徵集令後，未另具狀申請緩徵，逕於徵集令上記載上述文字
    提出申請，實因教育程度不高所致，自不得以其將徵集令提
    出於萬華區公所，即逕認其意圖避免常備兵現役之徵集，拒
    絕接受徵集令，其此部分之犯罪尚屬不能證明，本應為無罪
    之諭知，因檢察官起訴此部分之罪與前開犯罪，具實質上一
    罪之關係，爰不另為無罪之諭知，併此敘明。被告前因偽造
    文書案件，經本院判處有期徒刑6月，於93年2月26日執行完
    畢，有本院被告全國前案紀錄表附卷可參，其於5年內再犯
    本件有期徒刑之罪，為累犯，依法加重其刑。
三、原審以被告事證明確予以論罪科刑，固非無見，惟疏未審酌
    被告業已收受常備兵徵集令，嗣始於徵集令上為母親需照料
    生活起居，申請緩徵，並無為拒絕接受徵集令之陳述，原審
    認被告意圖避免常備兵現役之徵集，拒絕接受徵集令，稍嫌
    速斷。被告上訴雖無理由，惟原判決既有上開不當，自應由
    本院將原判決撤銷改判。爰審酌被告為盡孝道，方為本件之
    犯行，及其品行、智識程度，以及其犯罪後之態度等一切情
    狀，量處如主文所示之刑，並諭知易科罰金之折算標準。
據上論斷，應依刑事訴訟法第369條第1項前段、第364條、第299
條第1項前段、妨害兵役治罪條例第4條第5款、刑法第11條前段
、第47條、第41條第1項前段、罰金罰鍰提高標準條例第2條，判
決如主文。
本案經檢察官柯麗鈴到庭執行職務。
中　　華　　民　　國　　94　　年　　8 　　月　　30　　日
　　　　　　　　　刑事第十六庭  審判長法　官  曾德水
　　　　　　　　　　　　　　　　　    法　官  江國華
　　　　　　　 　 　　　　　　　　　　法　官  杜惠錦
以上正本證明與原本無異。
如不服本判決，應於收受送達後十日內向本院提出上訴書狀，其
未敘述上訴之理由者並得於提起上訴後十日內向本院補提理由書
（均須按他造當事人之人數附繕本）。
                                      書記官  楊秋鈴
中　　華　　民　　國　　94　　年　　9 　　月　　6 　　日
附錄：本案論罪科刑法條全文
妨害兵役治罪條例第4條第5款
意圖避免預備軍官、預備士官或常備兵、補充兵現役之徵集，而
有下列行為之一者，處五年以下有期徒刑：
五  應受徵集，無故逾入營期限五日者。
